【裁判字號】    97,重上更(五),21
【裁判日期】    970331
【裁判案由】    殺人
【裁判全文】
臺灣高等法院刑事判決            97年度重上更(五)字第21號
上  訴  人  臺灣板橋地方法院檢察署檢察官
被      告  丁○○原名盧繪詠
選任辯護人  扶助律師溫思廣
上列上訴人因殺人案件，不服臺灣板橋地方法院88年度重訴字第
5號，中華民國88年5月12日第一審判決（起訴案號：臺灣板橋地
方法院檢察署87年度偵字第27626號），提起上訴，判決後， 經
最高法院第5次發回更審，本院判決如下：
    主  文
原判決撤銷。
丁○○傷害人之身體因而致人於死，處有期徒刑貳年肆月。
    事  實
一、丁○○原名盧繪詠與李宇麒係男女朋友關係，於民國（下同
    ）87年12月27日凌晨零時許，在台北縣中和市○○路300號9
    樓之1，即友人乙○○、丙○○夫妻住處（李宇麒同住該處
    ）飲酒打牌，適盧女男友李宇麒返回該處，見盧女飲酒及出
    言諷刺同來友人胡漢武所生女兒可能非其所生而心生不悅，
    憤而出手掌摑盧女右臉頰，盧女當眾被打，心有不甘即下樓
    以行動電話向外求援，雖經丙○○、甲○○規勸仍不肯離去
    ，迨於凌晨3時許，因皮包未拿又返回上址續與乙○○、甲○○等人喝酒。李宇麒見盧女再度飲酒怒不可遏，2人遂生
    衝突，盧女不甘示弱，擬撥打行動電話向外求援，更引發李
    宇麒不滿，而徒手追打盧女，甲○○見李宇麒脫去上衣、赤
    身追打盧女，乃起身阻止，惟遭李宇麒推向玻璃茶几，跌躺
    其上，致玻璃四碎，李宇麒即分持碎玻璃及椅子等物擲向盧
    女，致盧女頭部流血受傷，當李宇麒再度趨前欲毆打傷害盧
    女時，盧女即自地上撿拾一段長條碎玻璃持在手上揮動，並
    示意李宇麒不要過來，當李宇麒逼近時，盧女即基於普通傷
    害之故意，企圖以此方式阻止李宇麒再度趨前毆打傷害盧女
    ，其行為自客觀上言，雖可預見長條碎玻璃刺進人体內足以
    置人於死，但盧女對於李宇麒現在之不法侵害而出於防衛自
    己生命、身體之必要，情急之下主觀上則無此種認識，乘李
    宇麒衝動趨前不及防備之際，持該長條碎玻璃刺進李宇麒之
    右下胸部（於頭頂下62公分處），深切肝葉橫膈面、下腔靜
    脈、右下肺葉造成血氣胸及腹部出血。李宇麒遭刺後仍繼續
    抓住盧女頭髮擬予毆打，惟遭丙○○、甲○○拉至廁所門前
    ，乙○○則將頭部流血之盧女送醫救治。乙○○與盧女2 人
    離去後，李宇麒向丙○○、甲○○求援，胡、周二人始發現
    李宇麒右下胸部處有一傷口，急電救護車將李宇麒送醫，經
    開刀後取出長11．2公分之玻璃碎片，然李宇麒仍因胸腹部
    銳器刺割創致出血性休克，於同日8時40分許不治死亡。
二、案經台北縣警察局中和分局報請台灣板橋地方法院檢察署檢
    察官偵查起訴。
    理  由
一、程序方面：下列證人丙○○、乙○○、甲○○、胡漢武等人
    之警詢、偵訊筆錄，原審及本院前審均已依法調查，依刑事
    訴訟法施行法第7條之3但書規定，不因刑事訴訟法92年之修
    正，而影響其已進行之訴訟程序效力，因此，上開筆錄當時
    均屬有證據能力，基於正當程序及安定性、信賴原則，不能
    因新法之施行，而溯及使之變成無證據能力。且被告及辯護
    人對渠等亦不爭執其證據能力，因此，依法自屬有證據能力
    ，附此敘明。
二、訊據被告矢口否認有何殺人或傷害犯行，辯稱：伊當時持玻
    璃左右揮動要求被害人不要再過來，被害人仍衝過來，混亂
    當中不知玻璃如何刺進被害人身體，伊並無刺殺被害人之舉
    動云云。
三、惟查，被害人李宇麒係遭銳器下胸部刺創，長達12公分，且
    刺創深切肝葉橫膈面，下腔靜脈，右下肺葉造成血氣胸及腹
    部出血致休克死亡，業據台灣板橋地方法院檢察署檢察官督
    同檢驗員相驗、解剖屬實，有驗斷書、相驗屍體證明書，並
    有法務部法醫研究所之解剖鑑定報告附卷可稽。被告雖辯稱
    未持碎玻璃刺進被害人身體云云，惟據證人丙○○於本院上
    訴審調查時證稱：當被告擬撥打行動電話向外求援，引發被
    害人不滿，而徒手追打被告，及分持碎玻璃及椅子等物擲向
    被告，乃再度趨前欲毆打盧女時，這段時間中，被害人並未
    曾跌倒等語 (見本院上訴審88年10月19日訊問筆錄)， 被告
    亦坦承雙方並未發生扭打情事（見本院上訴審88年11月4日
    審判筆錄)，則被害人既未自行跌倒或因扭打而跌倒，應無
    因跌倒時為碎玻璃所刺之可能，何況，破碎玻璃應係平散於
    地上，不可能直立，如有跌倒為碎玻璃所刺，充其量應僅為
    表皮擦傷，殊不可能刺入身體長達12公分，且觀之被害人屍
    體，在其胸、腹部間留有二條長條形之割痕，顯係被告以該
    碎玻璃所劃傷，被告所辯僅止於持碎玻璃揮動，未刺進被害
    人身體云云，自與事實不符，可見被害人所受之傷應非跌倒
    被刺傷。又被告於警訊及偵查中亦不諱言「有感覺到輕劃到
    肚子一道」 (見相驗卷第5頁、19頁反面)，參以被害人胸部
    受刺創長達12公分，刺創深切肝葉橫膈面、下腔靜脈，右下
    肺葉，足見用力之猛，應非不慎劃傷可擬，足認被害人所受
    之傷應係遭被告手上所持之玻璃刺入體內所致，被告所辯上
    情，殊難憑採。
四、況依證人乙○○、丙○○、甲○○於偵審中分別證述，本案
    係被害人先毆打被告，又再以電腦鍵盤擲向被告未中，又拿
    起碎玻璃、椅子等物丟擲被告，擲中被告頭部，使被告頭部
    受傷，血流滿面，此有被告受傷之照片附卷可稽。又經原審
    至案發現場勘驗結果，被告在勘驗筆錄之位置遭被害人毆
    傷後，當時茶几玻璃已碎裂，被告在位置撿拾一塊碎玻璃
    後，走至之位置，當時被害人在之位置，被告手持玻璃
    左右揮動，要求被害人不要再過來，然被害人卻仍趨前欲再
    度毆打被告，而證人乙○○無法拉住被害人，當時證人甲○○見狀要攔阻被害人，仍被被害人推倒在之位置，最後被
    害人與被告衝撞在一起，有勘驗筆錄在卷可稽，該筆錄並經
    現場目擊證人乙○○、丙○○認為與當時實情相符而簽名在
    卷 (見原審卷第49頁)，可見案發當時，被告先前已被被害
    人以手摑打臉部，再以碎玻璃、椅子等物丟擲，擲中頭部受
    傷流血，被告再遭被害人多次徒手及擲物毆打情形下，再遭
    被害人繼續欲再趨前毆打情況下，被告始撿拾地上之碎玻璃
    還擊，其為對於現在之不法侵害而出於防衛自己生命、身體
    之行為，已屬毫無疑義，核與刑法第23條所定之正當防衛相
    當。證人丙○○於偵查中雖曾證述：當時被告拿一支玻璃，
    與被害人面對面，被害人衝被告，被告也衝過來，之後與勸
    架之甲○○三人扭成一團等語 (見相驗卷第36頁)，惟查以
    證人丙○○於第一次偵訊筆錄中所證，並無被告手持玻璃碎
    片向被害人衝去之情，且證人胡漢武、甲○○及丙○○於警
    詢中亦均無被告有持玻璃碎片向被害人衝去之證述，尚難僅
    以證人丙○○上開片面之證述，認被告有主動攻擊被害人之
    情(見相驗卷7至13頁、17頁正反面)。另證人乙○○於本院
    審理中就本案關鍵時刻何人衝向對方一節結證略稱：「當時
    場面很混亂，我們原已將死者推開，但被告不知講了什麼話
    ，讓被害人生氣的脫衣服衝向被告，但我沒有拉住他。」等
    語，亦足證被告確係被攻擊之一方，因而有反擊對方之防衛
    行為。其次，本件應審究者即為被告之防衛行為是否過當？
    按以，被害人持續毆打被告固有非是，惟案發前夕，緣因於
    被告先前經規勸離去不肯，且撥打行動電話對外求援，引發
    被害人不滿，乃趨前欲再毆打被告，斯時，被害人手上並未
    持有任何兇器，其趨前欲再毆打被告，亦屬徒手而為，此據
    證人乙○○、丙○○於本院審理時證述在卷，並為被告所不
    爭執，而在現場既有乙○○、丙○○、甲○○等人在，雖曾
    加以阻止未果，然應會繼續勸架、阻止，不致令被害人繼續
    毆打被告，被告在當時亦非持碎玻璃刺傷被告一途不足以排
    除侵害，且觀之被害人之傷勢胸部受刺創長達12公分，並刺
    創深切肝葉橫膈面、下腔靜脈，右下肺葉，用力應甚為猛烈
    ，顯見其防衛實已超越必要之程度。
五、查被告與被害人原即為男女朋友，雙方並無任何深仇大恨，
    事發前雙方僅係喝酒細節而起衝突，被告應無殺害被害人之
    動機與故意，更無置被害人於死地之必要，公訴人認被告具
    有殺人之犯意，容有未洽。然被告以碎玻璃刺向人體，足以
    使人受傷，應有所認識，即具有普通傷害之故意。又胸部為
    人之要害，以碎玻璃猛刺被害人胸部長達12公分，一般人客
    觀上應可預見會發生死亡之結果，雖被告對於被害人現在之
    不法侵害而出於防衛自己生命、身體之必要，情急之下主觀
    上疏未認識可能會發生死亡之結果，但被害人確因胸腹部銳
    器刺割創致出血性休克不治死亡，已如前述，被告之行為與
    被害人死亡間具有相當因果關係，被告自難辭傷害人之身體
    因而致人於死之罪責。是本件事證明確，被告犯行堪予認定
    。
六、核被告所為，係犯刑法第277條第2項前段之傷害致人於死罪
    ，公訴人認被告係犯刑法第271條第1項之殺人罪嫌，起訴法
    條尚有未洽，應予變更。又被告之行為成立正當防衛，惟因
    防衛過當，應依刑法第23條但書及第66條後段規定減輕其刑
    。原判決以被告在遭受被害人攻擊本身已受傷，且體力與被
    害人相差甚遠之情形下，為防衛自己之生命、身體免受繼續
    侵害，而持玻璃自衛，雖造成被害人死亡，被告所為應認未
    逾越必要之程度，乃依刑法正當防衛之規定，認被告之行為
    應不罰，而諭知無罪之判決，固非無見。惟查，原判決未審
    酌被告於案發前夕，經規勸離去不肯，且撥打行動電話對外
    求援，引發被害人不滿，乃趨前欲再毆打被告，斯時，被害
    人手上並未持有任何兇器，而在現場仍有乙○○、丙○○、
    甲○○等人在，仍會繼續勸架、阻止，不致令被害人繼續毆
    打被告，被告在當時亦非持碎玻璃刺傷被害人一途不足以排
    除侵害等情，其防衛已逾必要之程度，仍應依法論科，原判
    決以正當防衛判處被告無罪，於法自有未合。公訴人依告訴
    人聲請，上訴意旨認被告之行為並非正當防衛，雖不足取，
    惟原判決既有可議，應由本院將原判決撤銷改判。爰審酌被
    告之素行、犯罪之動機、手段、所生危害及其犯後態度等一
    切情狀，量處如主文第二項所示之刑，以示懲儆。
據上論斷，應依刑事訴訟法第369條第1項前段、第364條、第299
條第1項前段、第300條，刑法第277條第2項前段、第23條後段、
第66條後段，判決如主文。
本案經檢察官郭啟東到庭執行職務。
中    華    民    國    97    年    3    月    31    日
                  刑事第八庭審判長法  官 鄭文肅
                                  法  官 張明松
                                  法  官 楊貴志
以上正本證明與原本無異。
如不服本判決，應於收受送達後十日內向本院提出上訴書狀，其
未敘述上訴之理由者並得於提起上訴後十日內向本院補提理由書
（均須按他造當事人之人數附繕本）。
                                  書記官 吳素雲
中    華    民    國    97    年    4     月    1     日
附錄：本案論罪科刑法條全文
刑法第277條第2項前段
傷害人之身體或健康者，處3年以下有期徒刑、拘役或1千元以下
罰金。
犯前項之罪因而致人於死者，處無期徒刑或 7 年以上有期徒刑；
致重傷者，處3年以上10年以下有期徒刑。


司法院資訊處製作；財團法人民間司法改革基金會備份。
